【裁判字號】    92,訴,86
【裁判日期】    920626
【裁判案由】    返還土地
【裁判全文】
臺灣臺中地方法院民事判決  九十二年度訴字第八六號
    原      告  丙○○
                乙○○
                丁○○
                甲○○
    訴訟代理人  柳正村律師
    被      告  國立豐原高級中學
                        設台中.
    法定代理人  己○○  住同右.
    訴訟代理人  洪錫欽律師
    複  代理人  戊○○  住台中.
右當事人間請求返還土地事件，於民國九十二年六月十九日言詞辯論終結，本院判決如左：
    主      文
原告之訴及其假執行之聲請均駁回。
訴訟費用由原告負擔。
    事      實
甲、原告方面：
一、聲明：求為判決被告應將坐落台中縣豐原市○○段第九一一地號、面積四一六平方公尺
          之土地全部返還原告；願供擔保請宣告假執行。
二、陳述：
（一）坐落台中縣豐原市○○段第九一一地號、面積四一六平方公尺之土地全部（下稱系爭
      土地）為原告所共有，每人應有部分各四分之一，系爭土地自六十年起即由被告占用
      作為學校使用，經原告於九十一年三月一日申請被告依規定辦理協議價購，被告於九
      十一年五月六日以豐中會字第０九一００００九九０號函通知原告謂，申請價購一案
      ，俟本校專案報准，並編列預算，依規定辦理等語，但被告迄未向原告購價。
（二）按所有人對於無權占有或侵奪其所有物者，得請求返還之，民法第七百六十七條定有
      明文，本件原告是系爭土地之所有權人，而被告占有系爭土地為無權占有，原告自得
      本於所有人之地位請求返還土地。
（三）系爭土地於重測前之地號係豐原市○○○段第二０八號，原係原告之祖父林胡所有，
      後林胡死亡由原告之先父林乾繼承，現林乾死亡，再由原告繼承。再者，本件被告提
      出系爭土地已價購之收據上有原告之祖父林胡蓋章為證，惟林胡有無出售系爭土地，
      因年代久遠，原告並不知道，但依收據上記載，買受人為訴外人豐原鎮公所（下均稱
      豐原市公所），當時並未完成所有權登記及交付土地，迄今已逾三十年以上，請求權
      時效消滅，訴外人豐原市公所已不得請求所有權移轉登記及交付土地，何況，政府機
      關有償或無償撥用土地，須依法定程序辦理，系爭土地有無交付訴外人豐原市公所？
      又豐原市公所有無撥用土地給被告？撥用土地究係有償或無償？被告負有舉證責任，
      否則被告占有系爭土地，即無合法權源，屬無權占有。
三、證據：提出土地登記謄本二件、地籍圖影本一件、申請書影本一件、國立豐原高級中學
          函影本二件、土地登記謄本（舊式）影本二件為證。
乙、被告方面：
一、聲明：求為判決如主文所示。
二、陳述：
    系爭土地係由台中縣豐原市公所於五十七年間向當時之土地所有人林胡辦理價購後交由
    被告作為校地使用，且其價購之價款已於五十七年五月三十一日交付，雖系爭土地尚未
    辦理所有權移轉登記，被告既係基於豐原市公所之交付而占有，自屬係有權占有，而非
    無權占有。
三、證據：提出收據影本一件為證；並聲請訊問證人謝文雄及聲請本院向豐原市公所及豐原
          市民代表大會函調系爭土地無償撥用給被告作為校地使用之相關資料。
    理      由
一、原告主張：系爭土地為原告所共有，系爭土地自六十年起即由被告占用作為學校使用，
    但被告並無占有權源，而為無權占有，為此爰依民法第七百六十七條之規定訴請被告返
    還系爭土地等語；被告則以：系爭土地係由台中縣豐原市公所於五十七年間向當時之土
    地所有人林胡辦理價購後交由被告作為校地使用，且其價購之價款已於五十七年五月三
    十一日交付，雖系爭土地尚未辦理所有權移轉登記，被告既係基於豐原市公所之交付而
    占有，自屬係有權占有，而非無權占有等語，資為抗辯。
二、經查：系爭土地於重測前之地號為上南坑段二０八號，原為原告之祖父林胡所有，後林
    胡於六十年間死亡，由原告之父林乾繼承取得，後林乾死亡，再由原告等四人繼承取得
    ，系爭土地於五十七年間，訴外人豐原市公所曾向原告之祖父林胡價購系爭土地，林胡
    業已收受價款，但未辦理所有權移轉登記，而系爭土地現由被告占有供作學校之操場使
    用等情，業據原告提出土地登記謄本一件、地籍圖影本一件、土地登記謄本（舊式）影
    本一件，被告提出收據影本一件為證，並有林胡所出具之同意影本一件在卷可稽，復為
    兩造所不爭執，自堪信為真實。
三、本件經兩造整理爭點結果，確認兩造間之爭點僅為被告占有系爭土地是否為無權占有一
    點而已，茲分別說明如下：
（一）原告之祖父林胡於五十七年間因豐原市公所價購系爭土地，並收取土地之價款後，即
      將系爭土地之占有交付給豐原市公所，僅因系爭土地係特種工業用地，無法辦理移轉
      登記給豐原市公所，故未同時辦理所有權移轉登記，豐原市公所於取得占有後即將系
      爭土地連同其他價購之土地共計十二筆交付給被告作校地使用等情，業據證人即當時
      承辦價購之承辦人謝文雄到庭證述明確（見本院九十二年六月十九日言詞辯論筆錄）
      ，參以豐原市民代表大會於第三屆第七次臨時大會決議之理由中所載：「本所於民國
      五十七年五月，為促進省立台中一中翁子分部獨立提供地方更多就學機會，與省府以
      對等方式承購座落豐原市○○○段一六四─一號等十二筆土地．．．為該校擴充校地
      之用。當時該地因係特種工業用地無法辦理產權移轉登記．．．」等語，而其土地清
      冊所標示者即包含系爭土地（即原二０八地號）之土地在內，有該會議決議案內容影
      本一件在卷可參，足見上開證人所述應屬事實，且衡諸常情，林胡既已收取系爭土地
      之價款，則豐原市公所嗣後之取得占有，自應係由林胡所交付或同意而取得，否則林
      胡豈會任由豐原市公所占有不作何權利主張之理？故原告主張林胡未將系爭土地交付
      給豐原市公所，應非事實，不足採信。又，依上開兩造不爭執之收據內容觀之，其上
      業已載明豐原市公所購地之用途即是要作為被告校地使用，則豐原市公所於取得系爭
      土地之占有後，將系爭土地交給被告作為校地使用，亦符合常情，足見被告主張其占
      有系爭土地，係基於豐原市公所之交付等情，應係實情，堪以採信，原告空言否認豐
      原市公所有將系爭土地交付被告云云，尚無可採。參以原告所提其他業已辦理所有權
      移轉登記之土地，均係由原地主所有權移轉登記給豐原市公所後，再由豐原市公所贈
      與給被告等情，有原告提出之土地登記謄本一件、土地登記謄本（舊式）影本一件及
      上開市民代表大會決議內容在卷可參，益見被告之取得系爭土地之占有，基於其與豐
      原市公所間之贈與契約，應屬無疑。
（二）再者，出賣人於買賣契約成立後，將買賣之土地交付買受人，買受人在取得所有權後
      ，將其占有之標的物出賣或贈與，並移轉占有，並不違反買賣契約之內容，次買受人
      或受贈與人係基於一定關係自買受人取得占有，而原買受人對出賣人又有占有之權利
      ，自應認為次買受人或受贈與人對出賣人有合法占有之權源（最高法院六十九年台上
      字第一六六五號判例、王澤鑑，民法物權第一冊，第一四一頁參照），本件原買受人
      豐原市公所於尚未取得系爭土地所有權前，即基於其與被告間之贈與契約而將受贈物
      即系爭土地交付被告占有使用等情，業如前述，則參酌前開說明，被告之占有系爭土
      地對出賣人林胡而言，自屬具有合法占有之權源，應甚明確；嗣後林胡死亡，由林乾
      繼承，林乾死亡後由原告繼承，依民法第一千一百四十八條規定，繼承人應承受被繼
      承人財產上一切權利義務，原告繼承後自應繼受前開林胡與豐原市公所間之買賣契約
      之出賣人地位，原告既應繼受出賣人地位，則被告對原告而言自屬有合法占有之權源
      ，不構成無權占有，原告主張被告係無權占有云云，尚無可取。
四、本件被告占有系爭土地，對原告而言既不構成無權占有，則原告基於民法第七百六十七
    條之規定，訴請被告將系土地返給原告，於法自嫌無據，應予駁回其訴。又原告之訴既
    經駁回，則其假執行之聲請，亦失所附麗，應併予駁回。
五、據上論結，本件原告之訴為無理由，依民事訴訟法第七十八條，判決如主文。
中      華      民      國      九十二      年      六      月     二十六     日
~B臺灣臺中地方法院民事第四庭
~B    法  官  李國增
右為正本係照原本作成。
如不服本判決，應於判決送達後二十日內，向本院提出上訴狀（須按他造當事人之人數附繕
本）。
中      華      民      國      九十二      年      六      月     二十七     日
~B法院書記官


司法院資訊處製作；財團法人民間司法改革基金會備份。
